臺灣高雄地方法院民事判決　　　　　　　95年度訴字第3508號
原　　　告　寶華商業銀行股份有限公司
　　　　　　　　　　　　至5樓.
法定代理人　乙○○
訴訟代理人　戊○○
　　　　　　己○○
　　　　　　丁○○
被　　　告　丙○○
　　　　　　　　　　　　樓
　　　　　　甲○○
上當事人間確認買賣關係不存在事件，本院民國96年1月15日言
詞辯論終結，判決如下：
    主  文
確認被告丙○○與被告甲○○間，就坐落高雄縣鳳山市○○段12
90-15 地號，應有部分1,000 分之46之土地，暨坐落其上之同段
第4376建號房屋（門牌號碼為高雄縣鳳山市○○路○段309 巷3
號5 樓）之買賣關係不存在。
被告甲○○應將前項土地及房屋於民國95年9 月21日以買賣為原
因之所有權移轉登記塗銷。
訴訟費用由被告負擔。
    事  實及理  由
一、本件被告均經合法通知，皆未於言詞辯論期日到場，核無民
    事訴訟法第386 條所列各款情形，爰依原告之聲請，由其一
    造辯論而為判決。
二、本件原告起訴主張：被告丙○○於民國94年9 月28日，為尚
    豪防水防熱材料限公司（以下簡稱為尚豪公司）之連帶保證
    人，向原告借款新臺幣（下同）60萬元，詎上開借款自95年
    6 月29日起，尚豪公司即未依約繳款，現今現尚本金391,58
    9 元，及自95年6 月29日起至清償日止，按週年利率12％計
    算之利息未清償。被告丙○○既為上開借款之連帶保證人，
    依約即應負連帶清償之責，詎被告丙○○竟與被告甲○○通
    謀，就被告丙○○所有，坐落高雄縣鳳山市○○段1290-15
    地號（應有部分46/1,000），面積29.026平方公尺，及其上
    建物4376建號即高雄縣鳳山市○○路○段309 巷3 號5 樓房
    屋（以上簡稱為系爭房地）為虛偽之買賣契約行為，並於95
    年9 月21日以買賣為原因，移轉登記系爭房地予被告甲○○
    ，以逃避原告之追索。被告2 人既係基於通謀虛偽之買賣意
    思表示而移轉本件系爭房地，渠等間之買賣關係自始不存在
    ，爰請求確認被告間之買賣關係不存在，並代位請求塗銷該
    所有權移轉登記等語。並聲明求為判決如主文所示。
三、被告丙○○雖未於本院最後言詞辯論期日到庭，惟先曾來院
    以：雖曾擔任尚豪公司之連帶保證人，但本身並未積欠原告
    款項；與被告甲○○間確實有買賣關係，且系爭房地是甲○
    ○標會來繳頭期款，伊僅繳了幾期的分期款，之後亦均是甲
    ○○在繳，甲○○有給伊12萬餘元作為清償之前積欠信用卡
    之債務等語置辯，並聲明請求：駁回原告之訴。被告甲○○
    則均未於本院言詞辯論期日到庭，亦未提出書狀為任何聲明
    或陳述。
四、原告主張被告丙○○擔任尚豪公司向原告借款60萬元之連帶
    保證人，而尚豪公司自95年6 月29日起即未依約清償借款本
    息乙節，業據原告提出寶華商業銀行融資貸款契約書、寶華
    商業銀行一般放款餘額查詢單各1 份為證，復為被告丙○○
    到庭自承確曾擔保尚豪公司借款之連帶保證人等語無訛，是
    原告此部分之主張，應可信為真實。又被告丙○○以95年9
    月14日成立買賣契約為原因，將系爭房地所有權移轉登記予
    其被告甲○○，並經高雄縣鳳山地政事務於95年9 月20日以
    收件字號鳳字第115780號收件，復於同年月21日為所有權移
    轉移轉登記等情，除經被告丙○○到院所不爭執外，尚有系
    爭土地及建物登記謄本各1 份、高雄縣政府鳳山地政事務所
    95 年10 月18日鳳地所資字第0950011324號函及所附系爭房
    地之所有權移轉登記相關資料在卷可憑，自堪信原告此部分
    之主張為實在。
五、故本件原告之訴有無理由，其爭點即在於被告間就系爭房地
    於95年9 月14日所為之買賣及其後移轉所有權等債權物權行
    為，是否均基於通謀虛偽之意思表示，經查：
（一）被告丙○○雖來院抗辯系爭房地之買賣為真正，然並無法
      提出任何被告甲○○曾交付買賣價金之證明；雖被告丙○
      ○來院陳稱：被告甲○○曾交付伊12萬餘元等語（本院卷
      第31頁），然此金額與系爭房地之價值，客觀上明顯存有
      差距；且被告2 人於移轉系爭房地後，就被告丙○○曾以
      系爭房地為擔保品，向國泰人壽保險股份有限公司所借之
      款項，亦未變更債務人為被告甲○○，此為被告丙○○所
      自承（本院卷第31頁），並有國泰人壽保險股份有限公司
      95年11月28日以國壽字及0950110387號函及隨函附送之借
      款資料，以及系爭房地之土地、建物謄本在卷可資比對，
      被告2 人此舉，實與一般交易習慣有悖。
（二）再者，依被告丙○○來院所述：因為我朋友就是尚豪防水
      工程公司的負責人謝添福，告訴我他現在經濟上已經有困
      難，而且連他欠我的錢，都快要付不出來，我感覺到他信
      用有問題，我才跟我老婆甲○○商量，將房地過戶到甲○
      ○名下等語（本院卷第31頁），足見被告丙○○移轉上開
      系爭房地之原因，乃係在知悉尚豪公司財務已有困難，可
      能遭到追索債務之故，其有規避連帶保證責任之意圖甚明
      。
（三）綜上，被告丙○○既係在意圖規避原告向其追索債務之情
      形下，始移轉系爭房地予被告甲○○，復無法提出其與甲
      ○○間買賣系爭房地之資金來源及證明，且渠等之交易與
      一般買賣房地之交易習慣有異，則原告主張被告丙○○為
      達規避連帶保證責任之目的，始與被告甲○○通謀而虛偽
      為買賣及移轉所有權等債、物權行為，應合於真實，而堪
      採信。
六、按法律關係之存在否不明確，致原告在私法上之地位有受侵
    害之危險，而此危險得以對於被告之確認判決除去之者，即
    得依民事訴訟法第247 條之規定提起確認之訴。茲據原告主
    張系爭房地，原係屬被告丙○○所有，惟因被告丙○○與甲
    ○○間，就系爭房地存有買賣契約之外觀，並已進辦妥所有
    權移轉登記，致令原告刻不得復就系爭房地執行取償而使債
    權無從滿足等語以觀，堪認原告私法上之獲償地位，有因被
    告2 人間之買賣、移轉所有權等外觀，致受侵害之危險，且
    該危險可藉由法院之確認判決予以除去，從而原告提起本件
    確認訴訟，應有確認利益存在（最高法院32年上字第3165號
    判例意旨參考）。再按表意人與相對人通謀而為虛偽意思表
    示者，其意思表示無效；債務人怠於行使其權利時，債權人
    因保全債權，得以自己之名義，行使其權利民法第87條第1
    項、第242 條前段，已分別規定甚明。又債權人主張債務人
    與第三人所為之不動產買賣，係通謀虛偽意思表示，得基於
    民法第242 條及第243 條但書等規定，代位債務人請求塗銷
    不動產移轉登記，此亦有最高法院64年度第5 次民庭庭推總
    會議決定 (一)之 意旨，可供參考。
七、本件被告丙○○、甲○○間就系爭房地所為之買賣及移轉所
    有權等債、物權行為，乃係通謀虛偽意思表示，業經本院認
    定如前，從而原告依據民法第87條第1 項前段規定，訴請確
    認被告丙○○、甲○○間，就系爭房地所為之買賣關係不存
    在，並因被告丙○○未請求被告甲○○塗銷系爭房地之所有
    權移轉登記，顯有怠於行使權利之情事，進而基於債權人地
    位，以自己名義，代位被告丙○○請求被告甲○○將系爭房
    地於95年9 月21日以買賣為原因所為之所有權移轉登記塗銷
    ，俱屬有理由，應均予准許。
據上論結，本件原告之訴為有理由，依民事訴訟法第385 條第1
項前段、第78條、第85條第1項，判決如主文。
中　　華　　民　　國　　96　　年　　1 　　月　　29　　日
                  民事鳳山分庭法　官　李怡諄
正本係照原本作成。
如不服本判決，應於送達後20日內，向本院提出上訴狀並表明上
訴理由，如於本判決宣示後送達前提起上訴者，應於判決送達後
10日內補提上訴理由書（須附繕本）。
中　　華　　民　　國　　96　　年　　1 　　月　　29　　日
                                書記官　林豐富
